【裁判字號】    92,台上,2464
【裁判日期】    921120
【裁判案由】    請求訂立僱傭契約
【裁判全文】
最高法院民事判決                              九十二年度台上字第二四六四號
    上  訴  人  甲○○
    訴訟代理人  程才芳律師
    被 上訴 人  台北縣新莊市農會
    法定代理人  葉順和
    訴訟代理人  楊進興律師
                連耀霖律師
右當事人間請求訂立僱傭契約事件，上訴人對於中華民國九十年十二月二十五日台灣
高等法院第二審判決（九十年度勞上字第三一號），提起上訴，本院判決如左：
    主  文
原判決除假執行部分外廢棄，發回台灣高等法院。
    理  由
本件上訴人主張：伊於民國八十四年十二月間參加台灣省農會舉辦之台灣省各級農會
第十三次新進人員統一考試，評定成績為備取第一名，依該次考試簡則及台灣省農會
辦理各級農會聘任職員統一考試作業要點（下稱統一考試作業要點）之規定，被上訴
人如遇員額出缺，應優先僱用伊為雇員。八十六年十一月間，被上訴人僱用伊為臨時
人員，八十七年五月間伊發現被上訴人於員額出缺時，未依上開規定僱用伊為雇員而
僱用上開考試備取第二名之蕭瑞娟，乃於八十七年十月十三日向台北縣縣長申訴，竟
於翌日遭被上訴人解僱。被上訴人未僱用伊為雇員及將伊解僱，顯有債務不履行及侵
害伊權利情事等情，先位聲明求為(一)、被上訴人應僱用上訴人為雇員。(二)、被上訴人
應給付上訴人新台幣（下同）二百九十二萬七千零五十元及自八十九年三月二日起至
清償日止按年息百分之五計算之利息。(三)、被上訴人應自八十九年二月一日起至上訴
人實際工作之日止，按月給付上訴人三萬四千三百六十五元，並於每年一月一日起增
加一千元為薪資之計算標準，另於每年春節給付二個月金、每年三月給付一點一二
個月酬勞金，每年端午節、中秋節、五月、七月、十一月各給付一點五個月金、每
年十二月按年資計算給付休假金、每年十二月底給付三點五個月績效金、每年五
月給付自強活動旅遊金一萬八千元、每年給付制服費一萬四千九百元及各自加付法定
遲延利息。備位聲明求為(一)、確認兩造間之臨時人員僱傭關係存在。(二)、被上訴人應
容許上訴人進入台北縣新莊市○○路二一六號被上訴人之工作場所為執行臨時人員職
務之行為。(三)、被上訴人應自八十七年十月十四日起至九十二年十月十三日止，於每
月底給付上訴人二萬三千三百二十五元及各自翌日起加付法定遲延利息之判決（未繫
屬本院者，不予贅）。
被上訴人則以：上訴人僅係備取人員，伊並無僱用其為雇員之義務。又上訴人於擔任
伊之臨時人員時，不服從命令、遵守紀律，且工作不力，經規勸無效，伊始於八十七
年十月十三日解僱上訴人等語，資為抗辯。
原審以：上訴人主張其於八十四年十二月間參加台灣省農會舉辦之台灣省各級農會第
十三次新進人員統一考試，評定成績為備取第一名之事實，固據提出考試成績通知單
等件為證。但查稱僱傭者，謂當事人約定，一方於一定或不定期限內為他方服勞務，
他方給付報酬之契約，民法第四百八十二條定有明文。而契約之成立，須當事人互相
表示意思一致，僱傭既為契約之一種，自須當事人就僱用之期限，所服勞務之種類，
報酬數額等必要之點，互相表示一致，契約始為成立。上訴人參加台灣省農會舉辦之
台灣省各級農會第十三次新進人員統一考試獲錄取為備取第一名，僅取得備取之受僱
資格，仍需兩造就僱傭契約之訂立，互相表示意思一致，契約始為成立。被上訴人聘
僱員工，須經其所設人事評議小組評議，農會人事管理辦法第四條及第五條規定甚明
。被上訴人之人事評議小組並未決議僱用上訴人為雇員，兩造間自無從成立僱傭關係
。至農會法第二十六條及統一考試作業要點第八條雖規定，農會總幹事以外之聘任職
員，由總幹事就農會統一考試合格人員中聘任並指揮、監督。前項聘任職員，應由中
央或直轄市主管機關督導全國或省（市）農會統一考訓之。考試錄取人員除有農會人
事管理辦法第十七條、第十八條規定情事外，不得拒絕聘用。然查上開規定僅授予考
試錄取人受僱之資格，並無拘束農會之效力，否則，即與農會與其職員間係屬私法上
僱傭關係之性質不合。次查不作為而應負侵權行為損害賠償之責任者，以依法律或契
約對於受損害人負有作為義務者為限。被上訴人並未負有僱用上訴人為雇員之義務，
其未僱用上訴人，無侵害上訴人權利情事。又被上訴人已於八十七年十月十三日終止
與上訴人間之臨時員工僱傭契約，有被上訴人八十七年十月十三日莊市農會字第一二
九四號通知可憑。且兩造間臨時員工僱傭契約之期間係自八十七年六月一日起至八十
八年六月三十日止，有受僱契約書可稽，兩造之僱傭關係，亦因期限屆滿而消滅。故
上訴人主張被上訴人應僱用伊為雇員，且被上訴人終止兩造間臨時人員之僱傭契約為
不當，先位聲明求為命被上訴人僱用伊為雇員，及給付伊雇員應得之薪資及各項福利
並加付法定遲延利息；備位聲明求為確認兩造間之臨時人員僱傭關係存在，被上訴人
應容許上訴人進入被上訴人工作場所為執行職務之行為及自八十七年十月十四日起至
九十二年十月十三日止，按月給付上訴人二萬三千三百二十五元並加付法定遲延利息
，為無理由，均不應准許。爰廢棄第一審就先位之訴所為上訴人勝訴部分之判決，改
判駁回上訴人該部分之訴，及維持第一審就先位之訴所為上訴人敗訴部分之判決，駁
回上訴人之附帶上訴，並駁回上訴人備位之訴。
按農會總幹事以外之聘任職員，由總幹事就農會統一考試合格人員中聘任並指揮、監
督。前項聘任職員，應由中央或省（市）主管機關督導全國或省（市）農會統一考訓
之；農會新進職員，除總幹事由理事會依法聘任外，應就公開考選之及格人員中聘僱
。前項新進職員考選，由中央或省（市）主管機關督導全國或省（市）農會辦理；考
試總成績達錄取標準者，省農會應按其類別及缺額列冊，通知員額出缺農會依成績順
序聘用，並得分別在各該農會出缺員額內評列備取人員，遇缺由各該農會依序聘用。
七十七年六月二十四日修正公布之農會法第二十六條、七十八年十二月二十七日修正
公布之農會人事管理辦法第十二條、八十四年八月二十九日修訂之統一考試作業要點
第八條分別定有明文。而上訴人參加考試之上開新進人員統一考試簡則亦規定，考試
總成績達錄取標準者，台灣省農會應按其類別缺額列冊通知員額出缺農會依成績順序
聘用，並得分別在各該農會出缺員額內評列備取人員，遇缺由各該農會依成績順序聘
用，有該考試簡則在卷可稽（見第一審卷第一卷四八頁）。上訴人參加上開新進人員
統一考試既經評定成績為備取第一名，依上開規定，被上訴人於員額出缺時，自應依
成績順序予以聘用。原審認上開規定並無拘束被上訴人之效力，進而就上訴人先位聲
明部分為其不利之判決，殊有未合。而上訴人先位聲明是否有理由，既尚待事實審調
查審認，則關於備位聲明部分，自應併予廢棄。上訴論旨，指摘原判決不當，求予廢
棄，非無理由。末查上訴人請求被上訴人給付金錢部分，係本於何法律關係而為請求
，案經發回，應予闡明，以利判斷，附此明。
據上論結，本件上訴為有理由，依民事訴訟法第四百七十七條第一項、第四百七十八
條第二項，判決如主文。
中      華      民      國    九十二    年     十一     月     二十     日
                              最高法院民事第三庭
                                  審判長法官  林  奇  福
                                        法官  陳  國  禎
                                        法官  李  彥  文
                                        法官  陳  重  瑜
                                        法官  黃  秀  得
      右正本證明與原本無異
                                              書  記  官
中      華      民      國    九十二    年     十二     月      三      日
                                                                       :


司法院資訊處製作；財團法人民間司法改革基金會備份。
